【裁判字號】    98,簡,8
【裁判日期】    990322
【裁判案由】    清償債務
【裁判全文】
福建連江地方法院民事簡易判決             98年度簡字第8號
原      告  甲○○
被      告  乙○○
上列當事人間請求清償債務事件，本院於民國99年3月9日言詞辯
論終結，判決如下：
    主      文
被告應給付原告新臺幣壹拾柒萬陸仟零壹元，及自民國九十八年
六月二十一日起至清償日止，按週年利率百分之五計算之利息。
原告其餘之訴駁回。
訴訟費用由被告負擔百分之七十，餘由原告負擔。
本判決第一項得假執行。但被告如以新臺幣壹拾柒萬陸仟零壹元
為原告供擔保後，得免為假執行。
    事實與理由
一、按債務人對於支付命令之全部或一部，得於送達後20日之不
    變期間內，不附理由向發命令之法院提出異議；債務人對於
    支付命令於法定期間合法提出異議者，支付命令於異議範圍
    內失其效力，以債權人支付命令之聲請，視為起訴或聲請調
    解；法院認調解之聲請，係因票據發生爭執者，得逕以裁定
    駁回之，民事訴訟法第516條第1項、第519條第1項、第406
    條第1項第3款分別定有明文。又第403條第1項之事件，如逕
    向法院起訴者，宜於訴狀內表明其具有第406條第1項所定事
    由，並添具釋明其事由之證據。其無該項所定事由而逕行起
    訴者，視為調解之聲請。以一訴主張數項標的，其一部非屬
    第403條第1項之事件者，不適用前項視為調解聲請之規定，
    民事訴訟法第424條亦有明文。而以一訴主張數項標的，其
    一部具有民事訴訟法第406條所定應駁回調解聲請之事由者
    ，既與同法第403條第1項規定同樣不須經強制調解程序，自
    亦應類推適用同法第424條第2項之規定。本件原告於民國98
    年5月26日向本院聲請對被告核發支付命令，經本院以98年
    度促字第48號裁定准許，惟被告於法定期間內提出異議，而
    原告係以一訴同時對被告主張支票追索權與保證人之求償權
    ，則類推適用民事訴訟法第424條第2項規定之結果，本件應
    以支付命令之聲請視為起訴，不適用民事訴訟法第424條第1
    項視為調解聲請之規定，合先敘明。
二、原告主張：
(一)原告因貸與被告新臺幣（下同）10萬元，被告為償還欠款，
    簽發付款人臺灣銀行馬祖分行帳號31331號，發票日97年9
    月30日，支票號碼AL0000000號，面額10萬元支票（下稱系
    爭支票）交原告收執，原告屆期提示，竟遭退票未獲付款。
(二)被告提供坐落臺北市○○區○○段一小段第421、422地號土
    地，及座落其上建號第337號，門牌號碼臺北市大同區○○
    ○路225號建物（下稱系爭房地）所有權全部，設定最高限
    額抵押權720萬元予安泰商業銀行股份有限公司（下稱安泰
    銀行），並由原告擔任連帶保證人，向安泰銀行貸得600萬
    元（下稱系爭貸款）後，即不按時繳納本息，安泰銀行或以
    電話或以書函向原告催繳，原告迫於無奈而分別於97年3月6
    日代繳5萬元，同年4月8日代繳4萬元，同年8月25日代繳4萬
    元，同年9月23日代繳3萬6,000元及同年11月19日代繳4萬元
    ，合計代繳被告貸款本息共20萬6,000元。
(三)被告並未出資，故非雙子星大樓開發股份有限公司（下稱雙
    子星公司）股東，自無所謂退股。縱認系爭支票係作為雙子
    星公司營運費用，被告亦不得以公司無效率運轉為由止付。
(四)被告每月若可收取4萬元房租，可自行繳款，何需畫蛇添足
    由原告代繳？被告此部分抗辯顯然悖於常情，不足採信。
(五)被告雖確曾還款2萬9,999元，但並不在本件起訴範圍。被告
    確曾以徐再興所開立票據向原告調借現金，但與本件無關。
(六)並聲明：被告應給付原告30萬6,000元，及其中10萬元自97
    年10月9日（付款提示日）起至清償日止，按週年利率百分
    之六計算之利息，其餘20萬6,000元自98年6月21日（支付命
    令送達翌日）起至清償日止，按週年利率百分之五計算之利
    息。
三、被告則以：系爭支票係作為雙子星公司合夥人營運費用，然
    該公司營運無效率，被告主張退股，故止付。原告並未貸與
    被告10萬元。系爭貸款從未要求原告代為墊款，原告所提安
    泰銀行催繳書日期為98年2月26日、3月6日，然其主張被告
    請原告代為匯款係在97年3月6日、4月8日、8月26日、9月23
    日、11月19日，顯然本末倒置，原告所稱代墊款乃被告將系
    爭房地出租訴外人西北化工徐再興，徐再興以支票給付租金
    ，被告將支票轉交原告兌現後，再轉交安泰銀行代為繳付，
    並非原告代墊款，原告主張乃子虛烏有。被告曾於郵局匯款
    2萬9,999元予原告，此部分金額應予扣除等語資為抗辯。並
    聲明：駁回原告之訴。
四、原告主張其於97年10月9日將系爭支票提示未獲付款，被告
    曾向安泰銀行設定720萬元之最高限額抵押權，借款600萬元
    ，並由原告擔任連帶保證人，原告曾於97年3月6日匯款5萬
    元，同年4月8日匯款4萬元，同年8月25日匯款4萬元，同年9
    月23日匯款3萬6,000元及同年11月19日匯款4萬元，共20萬
    6,000元至被告安泰銀行帳戶，被告抗辯曾於98年3月20日匯
    款2萬9,999元至原告郵局帳戶等情，為兩造所不爭執，並有
    系爭支票正反面影本與退票理由單、系爭房地登記謄本、安
    泰銀行催告書、郵政跨行匯款申請書（本院卷第12至22頁）
    、存款明細（儲戶收執聯）（本院卷第63頁）、貸款契約書
    （本院卷第70至71頁）、中華郵政股份有限公司回函及客戶
    歷史交易清單（本院卷第92至93頁）、安泰銀行回函及被告
    印鑑、身分證正反面影本與客戶存提紀錄查詢表（本院卷第
    96 至98、第118頁）等在卷可證，自堪信為真實。
五、兩造對於被告應否支付票款及利息與原告是否係先收受被告
    對西北化工徐再興之租金後再代繳被告向安泰銀行借款本息
    ，爭執如前，經查：
(一)票款部分：
  1.被告辯稱系爭支票係作為雙子星公司合夥人營運費用，然因
    公司營運無效率而主張退股，故止付云云。查雙子星公司為
    股份有限公司組織，並非無限公司，自無所謂退股可言。且
    無論合夥之退夥或無限、兩合公司之退股，皆須先經結算（
    民法第689條第1項、公司法第69條、第115條參照），有限
    公司、股份有限公司雖無退股制度，但得轉讓出資或股份（
    公司法第111條、第163條第1項規定參照），惟不論退夥、
    退股、轉讓出資或股份，皆不得請求返還原始出資，故被告
    此部分辯解顯不足採。
  2.按支票為無因證券，支票債權人就取得支票之原因，固不負
    證明之責，惟執票人既主張支票係發票人向伊借款而簽發交
    付，以為清償方法，發票人復抗辯其未收受借款，消費借貸
    並未成立，則就借款之已交付事實，即應由執票人負舉證責
    任（最高法院73年第1次民事庭會議決議 (二)參照）。被告
    既於本院98年10月27日言詞辯論期日辯稱並未收受借款（本
    院卷第88頁），已否認原告有交付借款之事實，原告於本院
    98年8月28日言詞辯論期日復自認支票10萬元為單純借款（
    本院卷第30頁），兩造就票據原因關係為消費借貸並無爭執
    。則依前揭最高法院決議所示見解，原告就已交付借款之事
    實既未能舉證，其此部分主張即屬無據，應予駁回。
(二)代償借款部分：
  1.被告雖辯稱已提供徐再興繳納房租每月4萬元支票與原告，
    原告僅係代繳並非自行出資代被告繳納貸款云云，惟遭原告
    否認。而被告因未能提供明確支票號碼、兌現日與交易金額
    ，致本院先後2次發函合作金庫銀行延平分行，皆未能調得
    相關資料，有該行回函2紙在卷為憑（本院卷第99、114頁）
    。被告雖表示經其再次與該行經理接觸結果，該行已願提供
    相關資料，請本院函調云云，但僅係其空言主張，未提出相
    關證明，自無足採信。且被告亦未能提供徐再興年籍資料，
    致本院無從通知徐再興到庭為證。故被告此部分抗辯既未能
    舉證以實其說，自不足採。
  2.按保證人向債權人為清償後，於其清償之限度內，承受債權
    人對於主債務人之債權，但不得有害於債權人之利益，民法
    第749條定有明文。原告既已代被告清償20萬6,000元之債務
    ，依上開民法規定，自得承受債權人債權向被告求償。然原
    告亦自認曾收受被告2萬9,999元匯款，且未能舉證有其他債
    權債務關係存在，則自應認被告於前開匯款金額限度內已為
    清償。經扣除後，原告此部分主張於17萬6,001元之範圍內
    為有理由，應予准許，逾此範圍，即無理由，應予駁回。
六、本件原告勝訴部分，係就民事訴訟法第427條第1項訴訟適用
    簡易程序所為被告敗訴之判決，依同法第389條第1項第3款
    規定，應依職權宣告假執行，並依同法第392條第2項，依職
    權宣告被告預供擔保後，得免為假執行。
七、本件事證已臻明確，兩造其餘之攻擊防禦方法及未經援用之
    證據，核與判決之結果無影響，爰不另贅述，附此敘明。
八、據上論結，本件原告之訴為一部有理由，一部無理由，依民
    事訴訟法第79條、第389條第1項第3款、第392條第2項，判
    決如主文。
中    華    民    國    99    年    3    月    22    日
                      民事庭法  官  王筆毅
以上正本係照原本作成。
如對本判決上訴，須於判決送達後二十日內向本院提出上訴狀。
附錄：
民事訴訟法第三百九十二條：
法院得宣告非經原告預供擔保，不得為假執行。
法院得依聲請或依職權，宣告被告預供擔保，或將請求標的物提
存而免為假執行。
依前項規定預供擔保或提存而免為假執行，應於執行標的物拍定
、變賣或物之交付前為之。
中    華    民    國    99    年    3     月    22    日
                            書記官    陳世勳

司法院資訊處製作；財團法人民間司法改革基金會備份。
